臺灣高等法院民事判決　　　　　　　　　 99年度上字第733號
上　訴　人　姜佳君
被 上訴 人　王焜生
訴訟代理人　胡盈州律師
　　　　　　陳麗芬律師
上列當事人間請求返還代墊款事件，上訴人對於中華民國99年6
月8日臺灣板橋地方法院98年度訴字第2458號第一審判決提起上
訴，經本院於100年3月1日言詞辯論終結，判決如下：
    主      文
原判決關於駁回上訴人後開第二項之訴部分及該部分假執行之聲
請，並訴訟費用之裁判均廢棄。
被上訴人應給付上訴人新台幣壹佰玖拾捌萬仟玖佰捌拾貳元及
自民國九十八年十一月十八日起，至清償日止，按年息百分之五
計算之利息。
其餘上訴駁回。
第一、二審訴訟費用由被上訴人負擔十分之八；餘由上訴人負擔
。
本判決所命之給付，於上訴人以新台幣陸拾陸萬壹仟元供擔保後
，得假執行。但被上訴人如以新台幣壹佰玖拾捌萬仟玖佰捌拾
貳元預供擔保，得免為假執行。
    事實及理由
一、上訴人主張：兩造於民國（下同）92年9月4日共同向訴外人
    鄒錫斌購買門牌號台北市○○街208巷24弄12號2樓房屋所有
    權全部及其坐落基地所有權應有部分（下稱系爭房地），約
    定買賣總價金為新台幣（下同） 880萬元，由兩造各登記取
    得系爭房地所有權應有部分2分之1。又系爭買賣價金之第 1
    期款168萬元、及第2期款112萬元，均由伊支付；餘款600萬
    元則申請房屋貸款支付，而伊自95年7月7日起至98年 7月14
    日止，共計支付系爭房屋貸款本息246萬7,125元。是伊代被
    上訴人墊付之金額合計為263萬3,563元〔其計算式為：(1,6
    80,000元+1,120,000元+2,467,125元)×1/2=2,633,563元〕
    ，伊屢次請求被上訴人返還上開墊款，被上訴人均不予置理
    等情，爰求為命被上訴人給付263萬3,563元並加付法定遲延
    利息之判決。原審判決駁回上訴人之訴。上訴人不服，提起
    上訴，聲明求為判決：(一)原判決廢棄。(二)被上訴人應給付上
    訴人263萬3,563元及自起訴狀繕本送達之翌日即98年11月18
    日起，至清償日止，按年息5%計算之利息。(三)願供擔保，請
    准宣告假執行。
    被上訴人則以：伊於系爭房地買賣契約書簽訂前 1日即92年
    9月3日，先行轉帳 170萬元至上訴人在臺灣土地銀行永和分
    行所設357143號帳戶內，供作次日支付買賣價金第1期款168
    萬元之用；嗣於92年 9月10日，再轉帳91萬元至上訴人上開
    帳戶內，供作2日後即92年9月12日支付買賣價金第2期款112
    萬元之用，是系爭買賣價金之第1、2期款係由伊支付。又上
    訴人自95年7月7日起至98年 7月14日止，雖有繳納系爭房屋
    貸款本息246萬7,125元。惟伊自92年10月20日起至95年 2月
    24日止，亦已繳納系爭房屋貸款本息共129萬9,162元。是伊
    就系爭房地所支付之買賣價金及貸款本息合計共為390萬9,1
    62元（其計算式為：1,700,000元+910,000元+749,690元+54
    9,472元= 3,909,162元），已逾上訴人實際支付之房屋貸款
    246萬7,125元，是上訴人尚積欠伊代墊款。退步言之，系爭
    房地為兩造共有，應由兩造共同使用，惟上訴人於94年 4月
    間藉由民事保護令事件，逼迫伊離開系爭房地，其後即更換
    門鎖拒絕伊進入，自94年 8月底起排斥伊使用系爭房地，獲
    有相當於租金之不當得利 96萬2,864元，伊亦得主張抵銷等
    語，資為抗辯。並聲明求為判決：(一)上訴駁回。(二)如受不利
    判決，願預供擔保，請准宣告免為假執行。
二、經查上訴人主張兩造於92年9月4日共同向訴外人鄒錫斌購買
    系爭房地，約定買賣總價金為 880萬元，由兩造各登記取得
    系爭房地所有權應有部分2分之1。又依上開買賣契約之約定
    ，系爭買賣價金之第1期款為168萬元、第2期款為112萬元，
    餘款 600萬元則申請房屋貸款支付。伊於92年9月4日，先持
    伊委託臺灣土地銀行永和分行於同年月3日所簽發面額168萬
    元之支票 1紙，交付予訴外人鄒錫斌，用以支付系爭買賣價
    金之第 1期款；嗣於92年9月12日再匯款112萬元至訴外人鄒
    錫斌之帳戶內，用以支付系爭買賣價金之第 2期款；另伊自
    95年7月7日起至98年 7月14日止，共計支付系爭房屋貸款本
    息246萬7,125元之事實，業據其提出不動產買賣契約書、土
    地及建物登記謄本、支票、電匯申請書、匯款回條聯、匯款
    委託書、匯款申請書回條、電匯申請書、國泰世華商業銀行
    利息及手續費收入收據、放款還本繳款收執證明聯、利息收
    據及存款存根為證（見原審卷 5至32頁），且為被上訴人所
    不爭執 （見原審卷41頁、135頁背面及本院卷68頁背面），
    自堪信為真實。
三、惟上訴人主張伊代被上訴人墊付系爭房地買賣價金及貸款本
    息合計263萬3,563元〔其計算式為：(1,680,000元+1,120,0
    00元+2,467,125元)×1/2=2,633,563元〕，應由被上訴人返
    還等情，則為被上訴人所否認，並以前揭情詞置辯。經查：
    (一)就上訴人所支付之系爭買賣價金第1期款 168萬元、及第2
      期款 112萬元部分，雖據被上訴人抗辯：上訴人係以伊於
      92年9月3日轉帳交付之 170萬元、及於同年月10日轉帳交
      付之91萬元所支付，是該第1、2期買賣價金實係由伊支付
      ，並非上訴人支付云云。惟此既為上訴人所否認（見原審
      卷135頁及本院卷68頁背面）。 復查，上開轉帳金額，係
      由仁昶工程有限公司（下稱仁昶工程公司）在臺灣土地銀
      行永和分行所設000000000000號帳戶內轉入上訴人之帳戶
      ，有客戶歷史交易明細查詢及臺灣土地銀行存摺類存款憑
      條可稽（見原審卷95至98頁）。雖被上訴人為仁昶工程公
      司登記之負責人（見原審卷 111頁公司變更登記表及本院
      卷51、52頁公司登記表），且被上訴人抗辯該公司係伊獨
      資經營云云，惟被上訴人為自然人，仁昶工程公司則係由
      為股東共同出資所設立，二者係屬不同之人格，尚不得混
      淆，被上訴人未據舉證以實其說，遽指上開轉帳款項為其
      個人所有資金，已難憑取。復經徵諸上訴人與仁昶工程公
      司間於91、92年間金錢往來頻繁，業據上訴人提出台北銀
      行無摺存入收款存根、陽信商業銀行匯款收執聯、支票、
      台北銀行入戶電匯回條、存摺內頁、世華聯合商業銀行匯
      出匯款回條、臺灣土地銀行存摺類存款憑條為證（見本院
      卷99至113頁），而被上訴人所指上開2筆轉帳金額又與系
      爭第1、2期買賣價金金額未盡相符，亦難逕認該轉帳款項
      即係用以支付第1、2期買賣價金。是被上訴人抗辯上開第
      1、2期買賣價金實係由伊支付云云，自不足取。從而上訴
      人主張伊代被上訴人墊付系爭第1、2期買賣價金之半數即
      140萬元 〔其計算式為： (1,680,000元+1,120,000元)×
      1/2= 1,400,000元〕，應由被上訴人返還乙節，應屬可取
      。
    (二)就上訴人主張其自95年7月7日起至98年 7月14日止，共計
      支付房屋貸款本息246萬7,125元之事實，已為兩造所不爭
      執，業如前述。是上訴人主張伊代被上訴人墊付上開金額
      之半數即123萬3,563元（其計算式為：2,467,125元×1/2
      =1,233,563元，元以下四捨五入），應由被上訴人返還等
      情，亦屬可取。
    (三)被上訴人另抗辯伊自92年10月20日起至95年 2月24日止，
      共繳納系爭房屋貸款本息共129萬9,162元之事實，為上訴
      人所不爭執，並經上訴人自認伊應負擔該金額之半數，並
      得予以扣抵（見原審卷91頁及本院卷68頁背面）。是被上
      訴人所繳納上開金額之半數即 64萬9,581元（其計算式為
      ：1,299,162元×1/2=649,581元），應自本件上訴人所得
      請求返還之墊款內扣除。
    (四)綜上所述，上訴人得請求被上訴人返還墊款之金額應為19
      8萬3,982元（其計算式為：1,400,000元+1,233,563元-64
      9,581元=1,983,982元）。
四、被上訴人雖又抗辯：上訴人藉由民事保護令事件，逼迫伊離
    開系爭房地，其後即更換門鎖拒絕伊進入，自94年 8月底起
    排斥伊使用系爭房地，獲有相當於租金之不當得利 96萬2,8
    64元，爰據以主張抵銷云云。惟查，上訴人原即本於共有人
    之地位，與被上訴人共同居住使用系爭房地，其繼續占有使
    用該房地，難認無法律上原因。且上訴人否認拒絕被上訴人
    使用系爭房地，抗辯：被上訴人於保護令期限屆滿後，係因
    個人因素未再遷回等語（見原審卷75頁）；而被上訴人就其
    所抗辯上訴人更換門鎖拒絕伊進入乙節，未據舉證以實其說
    ，亦難認上訴人有排斥被上訴人使用系爭房地之情形。是被
    上訴人執此抗辯上訴人應返還相當於租金之不當得利96萬2,
    864元，並據以主張抵銷云云，自不足取。
五、綜上所述，上訴人本於返還墊款之法律關係，請求被上訴人
    給付198萬3,982元及自起訴狀繕本送達之翌日即98年11月18
    日起（見原審卷36頁），至清償日止，按年息5%計算之利息
    部分，自屬應予准許；至逾上開金額之請求，即屬不應准許
    。從而原審就上開應予准許部分，所為上訴人敗訴之判決，
    尚有未洽，上訴論旨指摘原判決此部分不當，求予廢棄改判
    ，為有理由，自應由本院予以廢棄改判如主文第 2項所示，
    並已據兩造陳明願供擔保，以代釋明，聲請宣告假執行或免
    為假執行，經核均與規定相符，爰分別酌定相當之擔保金額
    ，併予准許；就上開不應准許部分，所為上訴人敗訴之判決
    ，並無不合，上訴論旨指摘原判決此部分不當，求予廢棄改
    判，為無理由，應予駁回。
六、至兩造其餘之攻擊或防禦方法及未經援用之證據，經斟酌後
    ，認為均不足以影響本判決之結果，自無逐一詳予論駁之必
    要，併此敘明。
七、據上論結，本件上訴為一部有理由，一部無理由，依民事訴
    訟法第450條、第449條第 1項、第463條、第79條、第390條
    第2項、第392條第2項，判決如主文。
中    華    民    國   100    年    3     月    15    日
                  民事第七庭
                        審判長法  官  鄭三源
                              法  官  林玉珮
                              法  官  梁玉芬
正本係照原本作成。
被上訴人如不服本判決，應於收受送達後20日內向本院提出上訴
書狀，其未表明上訴理由者，應於提出上訴後20日內向本院補提
理由書狀（均須按他造當事人之人數附繕本）上訴時應提出委任
律師或具有律師資格之人之委任狀；委任有律師資格者，另應附
具律師資格證書及釋明委任人與受任人有民事訴訟法第466條之1
第1項但書或第2項（詳附註）所定關係之釋明文書影本。如委任
律師提起上訴者，應一併繳納上訴審裁判費。
上訴人不得上訴。
中    華    民    國   100    年    3     月    15    日
                              書記官  常淑慧
附註：
民事訴訟法第466條之1（第1項、第2項）：
對於第二審判決上訴，上訴人應委任律師為訴訟代理人。但上訴
人或其他法定代理人具有律師資格者，不在此限。
上訴人之配偶、三親等內之血親、二親等內之姻親，或上訴人為
法人、中央或地方機關時，其所屬專任人員具有律師資格並經法
院認為適當者，亦得為第三審訴訟代理人。